【裁判字號】    95,判,1034
【裁判日期】    950706
【裁判案由】    變更登記
【裁判全文】
最  高  行  政  法  院  判  決
                                     95年度判字第01034號
上  訴  人  甲○○○○○○○○○
被 上訴 人  高雄市政府
代  表  人  乙○○
上列當事人間因變更登記事件，上訴人不服中華民國94年1月18日
高雄高等行政法院93年度訴字第675號判決，提起上訴。本院判決
如下：
    主  文
原判決關於駁回上訴人申請營利事業登記證營業項目變更審查部
分及該部分訴訟費用均廢棄。
廢棄部分訴願決定及原處分均撤銷。
被上訴人對於上訴人於92年7月24日提出申請營利事業登記證營
業項目變更登記案，應依本判決之法律見解另為處分。
其餘上訴駁回。
廢棄部分第一審及上訴審訴訟費用由被上訴人負擔，駁回部分上
訴審訴訟費用由上訴人負擔。
    理  由
壹、本件上訴人主張：查上訴人於民國（下同）92年7月24日即
    向被上訴人申請營利事業營業項目變更登記，當時並無都市
    計畫法高雄市施行細則第13條第12款規定之限制，依「實體
    從舊」原則，即應適用上訴人於92年7月24日提出申請案時
    之法令規定。況縱被上訴人於92年9月29日公告修正都市計
    畫法高雄市施行細則第13條第12款規定之合法性無疑，惟上
    訴人既在被上訴人為此命令公告前已向被上訴人申論變更登
    記且業經被上訴人駁回後，於上訴人展開行政救濟程序中方
    有前揭都市計畫法高雄市施行細則第13條第12款規定之公布
    ，此自非得依中央法規標準法第18條規定適用新法規，原審
    未察及此，遽認本案屬中央法規標準法第18條之情形，顯屬
    適用法規之不當。另參諸司法院釋字第514號解釋及其解釋
    理由之意旨，足認電子遊戲場業，既屬憲法所保障之營業自
    由，自應與其他營業種類相同，其營業時間自由、營業地點
    自由及營業對象選擇自由，不分軒輊均受憲法工作權及財產
    權之保障。復參諸司法院釋字第313、394、402、426、443
    及514號等解釋之意旨，均強調凡涉及人民權利限制者，應
    以法律定之。法律固得授權以命令為補充規定，然授權之目
    的、範圍及內容必須具體明確，始得據以發布命令。是以，
    都市計畫法第85條既僅「概括授權」直轄市政府訂定施行細
    則為細節性、技術性規定；被上訴人卻以系爭施行細則1千
    公尺之距離規定，限制人民設置電子遊藝場之地點，顯然違
    反授權明確性原則及法律保留原則。又基於法位階理論，法
    規命令不得與上位之法律或憲法牴觸。系爭92年9月29日公
    告修正都市計畫法高雄市施行細則第13條第12款規定之內容
    顯然與電子遊戲場業管理條例第9條第1項之規定相衝突，該
    命令顯逾越法律規定之範圍，增加人民負擔之義務，即為無
    效。再者，參諸憲法第107條至第110條規定及地方制度法第
    18條規定之意旨，有關電子遊戲場業設置地點之規範，應為
    委辦事項性質。因此，電子遊戲場業設置地點限制，即須在
    中央法律授權範圍內訂定命令並執行，然如前述，系爭施行
    細則規定顯與電子遊戲場業管理條例相悖離，應屬無效。再
    按行政行為所採取之方法應有助於目的之達成，且應選擇對
    人民權益損害最少者，另採取之方法所造成之損害不得與欲
    達成目的之利益顯失均衡，是為行政程序法第7條所揭示之
    比例原則。乃本件被上訴人所作之1千公尺限制，不僅公益
    目的不明確，亦將使電子遊戲場業在人口擁擠、學校密集之
    高雄市，形同實質上完全禁止設立之結果，所造成之損害已
    屬剝奪電子遊戲場業之營業權，並非僅是單純管理限制而已
    ，顯非屬對人民權益損害最少之手段，亦與所欲達成之不明
    確公益目的顯失均衡，自不能通過比例原則之檢視。況且，
    公益與私益並非全然對立之命題，保障私益亦屬維護公益之
    一部分。另被上訴人所訂定之「電子遊戲場業違規營業罰鍰
    金額標準」，其僅作原則性或一般性裁量基準之決定，並無
    作例外情形時裁量基準之決定，自未能達成具體個案之正義
    ，不合立法者授權裁量之意旨，此部分可參考最高行政法院
    93年度判字第1127號判決，同理，倘認都市計畫法高雄施行
    細則第13條第12款規定為有效，不啻將距離限制之下限，由
    50公尺提高為1千公尺，亦難認為符合電子遊戲場業管理條
    例之立法目的，爰請求廢棄原判決。
貳、被上訴人未提出上訴答辯狀。
參、原審駁回上訴人在第一審之訴，係以：行為時都市計畫法高
    雄市施行細則係依都市計畫法第39條及第85條之授權制定，
    法律授權明確且未逾越授權之範圍。雖電子遊戲場業管理條
    例第9條第1項規定營業場所僅須距離學校、醫院50公尺以上
    ，核該規定僅明文「50」公尺以上，是該距離之限制係屬全
    國性最低基準之規範。又該距離限制本屬於土地分區使用管
    制之範疇，故電子遊戲場業管理條例第9條第1項之規定並非
    絕對，只是一基本規範之宣示，各地方政府仍得視當地實際
    情況作必要之調整或訂定較高之標準。本件被上訴人考量其
    轄內電子遊戲（藝）場業之家數及電子遊戲場業可能衍生之
    社會治安問題，避免造成被上訴人商業區內電子遊戲機林立
    ，進而影響該區之正常發展，是於行為時都市計畫法高雄市
    施行細則第13條第12款明定建築物及土地距離國民中、小學
    、高中、職校1千公尺以內不得為電子遊戲（藝）場業之營
    業場所之使用。實衡酌市內電子遊戲場之經營型態、設施環
    境、消費客群及學校、社區、社會普遍意向等，為避免電子
    遊戲場之設立有妨礙市內商業正常發展及妨礙公共、社會安
    全與環境安寧，核屬被上訴人之權限。是被上訴人訂定之都
    市計畫法高雄市施行細則既基於前揭都市計畫法第39條及第
    85條之授權，其於施行細則訂定必要之限制規定，實無違背
    授權明確性原則、法律保留原則及比例原則。又上開電子遊
    戲場業管理條例第9條第1項亦僅規定全國最低基準規範，本
    無因此限制被上訴人本於法律授權另訂定必要之標準，則被
    上訴人依其法定職權訂定行為時都市計畫法高雄市施行細則
    第13條第12款規定而擴大距離限制，與前揭電子遊戲場業管
    理條例第9條第1項規定之立法目的並無牴觸，最高行政法院
    93年度判字第761號判決，亦認同此見解。則上訴人於92年
    10月7日及93年1月12日之營利事業營業項目變更登記為電子
    遊戲場業申請案，係屬新申請案件，自應適用行為時都市計
    畫法高雄市施行細則第13條第12款之規定，而上訴人之遊藝
    場距離學校既在1千公尺以內，因未符合上開規定，被上訴
    人乃分別以93年1月5日高市府建2營字第09209074101號函及
    93年1月14日高市府建2營字第09209074102號函否准上訴人
    營利事業變更登記之申請，並無不合。至於臺北高等行政法
    院92年度訴字第3951號、92年度訴字第3952號、臺中高等行
    政法院92年度訴字第871號判決，與原審見解雖有不同，但
    上開判決均屬個案，自無拘束原審之效力。又按中央法規標
    準法第18條規定，原則上應適用新法規（從新），但若舊法
    規有利於當事人且新法規並未廢除或禁止當事人所聲請之事
    項時，則應適用舊法規（從優）。本件上訴人最初於92年7
    月24日向被上訴人申請電子遊藝場營利事業變更登記時，固
    應依當時之都市計畫法高雄市施行細則第13條第12款規定，
    惟是項規定，業經被上訴人於92年9月29日另依都市計畫法
    第85條規定，修正發布「都市計畫法高雄市施行細則」，是
    新法規已對商業區內之建築商店及供商業使用之建築物，增
    加電子遊戲（藝）場業之營業場所，需遠離國民中、小學、
    高中、職校1千公尺以外，始得設立之限制，即對電子遊藝
    場所之設立係採「相對禁止」之規範甚明，則依中央法規標
    準法第18條但書之反面解釋，本案之審查，自仍應適用修正
    後之法規以為准駁之依據，而非以舊法規為其依據。綜上所
    述，上訴人經營電子遊戲場業之營業地點距離國民中、小學
    、高中、職校未達1千公尺以上，不符合行為時都市計畫法
    高雄市施行細則第13條第12款之規定，被上訴人未准上訴人
    申請將其營利事業登記證營業項目變更登記為電子遊戲場業
    ，經核並無違誤，訴願決定予以維持，亦無不合。
肆、本院查：(一)按「電子遊戲場申請設立時，其營業場所應符合
    下列規定：一、營業場所位於實施都市計畫地區者，應符合
    都市計畫法及都市土地使用分區管制之規定；於非都市計畫
    地區者，應符合區域計畫法及非都市土地使用管制之規定。
    」電子遊戲場業管理條例第8條第1款定有明文。次按「直轄
    市及縣（市）政府對於都市計畫範圍內之土地，得限制其使
    用人為妨礙都市計畫之使用。」「對於都市計畫各使用區及
    特定專用區內土地及建築物之使用，．．．直轄市政府得依
    據地方實際情況，於本法施行細則中作必要之規定。」「本
    法施行細則，在直轄市由直轄市政府訂定，送內政部核轉行
    政院備案；．．。」都市計畫法第6條、第39條及第85條分
    別定有明文。經查，本件上訴人前於89年11月3日領有被上
    訴人核發高市建2商字第06720272號營利事業登記證，在高
    雄市新興區○○○路66號經營「聯強遊藝場」，登記營業項
    目為「專供運動或乘坐類電動遊樂機具遊藝場」業務。嗣於
    92年7月24日向被上訴人申請營利事業營業項目變更登記為
    「J701010電子遊戲場業」，案經被上訴人審核認不符規定
    ，而於92年7月25日以高市府建2營字第09209074100號函予
    以否准，上訴人不服，迭經訴願、發回及重覆申請，最後仍
    遭被上訴人以上訴人不符合92年9月29日公告修正之都市計
    畫法高雄市施行細則第13條第12款規定（即申請地點應距離
    國民中、小學、高中、職校1千公尺以上）為由，分別以93
    年1月5日高市府建2營字第09209074101號函、93年1月14日
    高市府建2營字第09209074102號函否准上訴人所請。上訴人
    不服，提起訴願，經遭決定駁回，乃提起本件行政訴訟。原
    審依據上開理由維持原處分及訴願決定，固非無見。(二)惟按
    電子遊戲場業管理條例第9條第1項規定：「電子遊戲場業之
    營業場所，應距離國民中、小學、高中、職校、醫院50公尺
    以上。」上開規定之立法目的，乃鑑於電子遊藝場對於社會
    安寧會造成一定之影響，故明定其營業場所應距離對於環境
    安寧有著極高要求之學校、醫院50公尺以上。因其限制對於
    營業人營業自由之影響尚屬輕徵，所定50公尺之限制，應解
    為係對電子遊戲營業場所設置之最低限制。又關於縣（市）
    工商輔導及管理，乃屬地方制度法第19條第7款第3目規定之
    縣（市）自治事項，依同法第25條之規定，縣（市）本得就
    其自治事項，於不牴觸中央法律之前提下，自行制定符合地
    域需要之自治法規，故縣（市）依其地方環境之需要，以自
    治法規另定較高之限制標準，難謂與電子遊戲場業管理條例
    第9條第1項之規定牴觸。惟關於創設、剝奪或限制地方自治
    團體居民之權利義務，應以自治條例定之，為地方制度法第
    28條第2款所明定。縣（市）政府依都市計畫法臺灣省施行
    細則第17條第9款之規定逕以公告限制申請設立電子遊戲場
    業者，須距離國民中、小學、高中、職校、醫院1千公尺以
    上，自係對於人民營業權之限制，其未以自治條例為之，即
    與地方制度法第28條第2款之規定不合，其公告要非合法。
    至以自治條例規定電子遊戲場業營業場所須距離國民中、小
    學、高中、職校、醫院若干公尺以上之限制，關係居民之營
    業權，須符合比例原則，乃屬當然。本件上訴人於92年7月
    24日申請營利事業變更登記案，被上訴人以上訴人營業場所
    距離國民中、小學、高中、職校及醫院未達1千公尺以上，
    以上訴人不符合92年9月29日公告修正之都市計畫法高雄市
    施行細則第13條第12款規定（即申請地點應距離國民中、小
    學、高中、職校1千公尺以上）為由，否准上訴人所請。核
    與本院上開法律見解不符，自有違誤。原判決未予糾正，將
    訴願決定及原處分均予維持，駁回上訴人之訴，已有適用法
    規不當之違誤。惟被上訴人僅以上開理由否准上訴人之申請
    ，上訴人之申請是否符合其他要件，尚未經被上訴人審查，
    上訴人訴請被上訴人應准予營利事業變更登記，並未達全部
    有理由之程度，依行政訴訟法第200條第4款規定之意旨，上
    訴人請求命被上訴人遵照本院判決之法律見解對上訴人作成
    行政處分部分為有理由，應予准許，其餘部分為無理由，應
    予駁回。從而，原審就應予准許部分為上訴人敗訴判決，尚
    有未合，上訴人就此部分求為廢棄，及廢棄部分訴願決定，
    及原處分應予撤銷，上訴人之第一審之訴應諭知駁回，為有
    理由。至於其餘部分，原審為上訴人敗訴判決，核無不合，
    上訴人求為廢棄，為無理由，應予駁回。
據上論結，本件上訴為一部有理由，一部無理由，依行政訴訟法
第255條第1項、第256條第1項、第98條第3項前段、第104條、民
事訴訟法第79條，判決如主文。
中    華    民    國    95    年    7     月    6     日
                  第一庭審判長法  官  葉  振  權
                              法  官  陳  秀  美
                              法  官  劉  鑫  楨
                              法  官  梁  松  雄
                              法  官  劉  介  中
以  上  正  本  證  明  與  原  本  無  異
中    華    民    國    95    年    7     月    7     日
                              書記官  吳  玫  瑩


司法院資訊處製作；財團法人民間司法改革基金會備份。
